【裁判字號】    99,簡上,99
【裁判日期】    991105
【裁判案由】    清償債務
【裁判全文】
臺灣臺中地方法院民事判決              99年度簡上字第99號
上  訴  人  戊○○
訴訟代理人  許卓敏律師
被  上訴人  丁○○
訴訟代理人  丙○○
            乙○○
上列當事人間請求給付票款事件，上訴人對於中華民國98年12月
25日本院98年度簡字第24號第一審簡易判決提起上訴，本院於99
年10月8日言詞辯論終結，判決如下：
    主  文
上訴駁回。
第二審訴訟費用新臺幣萬壹仟貳佰元由上訴人負擔。
    事實及理由
壹、被上訴人起訴主張：上訴人為勝品科技股份有限公司（下稱
    勝品公司）之負責人，民國（下同）97年8月間上訴人因需
    現金週轉，乃透過當時任職於勝品公司之訴外人丙○○助其
    週轉資金，而被上訴人為丙○○之姊夫，透過丙○○之關係
    ，被上訴人先於97年8月13日借與上訴人新台幣（下同）140
    萬元，上訴人則簽發同面額、付款人為元大銀行豐原分行、
    票號AF0000000、發票日98年1月13日之支票乙紙交付被上訴
    人；後於97年9月10日，上訴人再透過丙○○向被上訴人借
    款100萬元，上訴人則簽發同面額、付款人為元大銀行豐原
    分行、票號AF0000000、發票日為98年3月10日之支票（下稱
    系爭100萬元支票）乙紙予被上訴人。詎料，前開面額140
    萬元之支票屆期經被上訴人提示後竟不獲付款，經催告後，
    上訴人始向被上訴人要求延至98年3月13日清償，惟因被上
    訴人為模具工廠之負責人，適亦需資金營運，故而拒絕上訴
    人緩期清償之要求，然上訴人宣稱其無資力償還，被上訴人
    遂同意上訴人先清償20萬元，餘款則由上訴人簽發支票換回
    前開面額140萬元之支票，上訴人因而簽發付款人均為兆豐
    國際商業銀行豐原分行，票載發票日98年2月13日、面額20
    萬元及票號FY0000000、發票日98年3月13日、面額120萬元
    之支票（下稱系爭120萬元支票）各乙紙交付被上訴人，而
    換回原面額140萬元之支票。然系爭支票屆期經被上訴人提
    示並未獲付款，經詢問銀行始得知上訴人已聲請法院就系爭
    支票為禁止提示之假處分。系爭支票，係上訴人因清償借款
    而簽發交付被上訴人，被上訴人並非無對價或以不相當之對
    價取得系爭支票，爰依票據之法律關係，請求上訴人給付票
    款及自提示日翌日起之法定遲延利息等語。
貳、上訴人則以：(一)上訴人從未向被上訴人借款，被上訴人執有
    系爭支票之票據原因關係不存在，被上訴人應對於已交付借
    款予上訴人、二造間之消費借貸關係業已有效成立之積極事
    實，負舉證責任。系爭支票乃因勝品公司臨時急需用款，當
    時勝品公司監察人即前任財務經理、總經理秘書丙○○表示
    有錢可以出借，因而上訴人代勝品公司與丙○○達成協議，
    由丙○○於97年8月13日各匯入100萬元、40萬元至勝品公司
    新光商業銀行大墩分行0000000000000號帳戶，勝品公司則
    於當日以「丙○○」「股東往來」名義編列帳目，並由上訴
    人開立清償本金支票、上訴人及勝品公司分別開立支付利息
    之支票交付丙○○；又丙○○令其姊張金蕊於97年8月25日
    匯入100萬元至上訴人元大銀行000000000000號帳戶，勝品
    公司亦於當日以「戊○○」「股東往來」名義編列帳目，亦
    由上訴人開立清償本金、利息之支票交付丙○○。由上可知
    ，達成借貸合意之當事人為勝品公司與丙○○，且支付借款
    利息之票據均由丙○○兌現，顯見被上訴人非貸與人，借貸
    關係非存於兩造，被上訴人主張基於借貸關係取得系爭票據
    即不可採。上訴人既係向丙○○借款，系爭支票乃係簽發交
    付丙○○，兩造非系爭支票之直接前後手，縱然丙○○之資
    金係來自被上訴人，亦為被上訴人與丙○○間之私人借貸，
    與上訴人或勝品公司無涉。(二)再丙○○於任職勝品公司期間
    ，向上訴人提出展業計畫，表示伊在台灣覓得買主，擬向泰
    國「PROSPECT INTERNATINAL CO.LTD」進口AROMA POD3及
    O2PARADISE兩款電磁閥轉售，獲上訴人同意後，其便向泰國
    公司採購，詎料丙○○為圖私利，未依勝品公司請款流程，
    私自開立即期信用狀，製作轉帳傳票、動支聲請人新光銀行
    款項各4,290元、3,253,633元，惟約定之交貨期屆至，丙○○在未收受貨物前即開立即期信用狀付款行為，造成勝品公
    司極大損失，丙○○因此離職，勝品公司以上述325萬元之
    損害賠償債權向丙○○主張與借款餘額220萬元互相抵銷時
    ，丙○○竟無故拒絕返還支票，幸而上訴人取得法院假處分
    裁定，始免於損失。被上訴人既係出借名義予丙○○，應知
    該張支票與丙○○間有其他債權債務關係，且被上訴人亦不
    否認其與丙○○間無金錢往來關係，則被上訴人即有「惡意
    或有重大過失取得票據」或「無對價或以不相當之對價取得
    票據」之情事，依票據法第14條第之規定，被上訴人不得享
    有票據上權利或不得享有優於其前手之權利。而上訴人已獲
    勝品公司轉讓對丙○○之損害賠償債權325萬元，並執該債
    權向丙○○對上訴人之借款或票款債權220萬元相抵銷，系
    爭支票債權即不存在，故依票據法第14條第2項之規定，被
    上訴人亦不得享有優於前手丙○○之權利。
參、原審依票據之法律關係，判令上訴人應給付被上訴人220萬
    元及其中100萬元部分自98年3月11日起、其中120萬元部分
    自98年3月14日起，均至清償日止按年息百分之6計算之利息
    。上訴人不服依法提起上訴，聲明：(一)原判決廢棄。(二)被上
    訴人在第一審之訴及假執行之聲請均駁回。被上訴人則聲明
    ：上訴駁回。
肆、得心證之理由：
  一、被上訴人主張其持有上訴人所簽發之系爭支票，被上訴人
      於系爭支票票載發票日提示請求付款，然均未獲付款之事
      實，為上訴人所不爭執，並有被上訴人提出之系爭支票暨
      退票理由單附卷可稽，自堪信為真實。又上訴人於97年8
      月13日借入140萬元借款時，原簽發票載發票日98年1月13
      日、面額140萬元支票乙紙作為清償之用，於140萬元支票
      票載發票日屆至時，上訴人另行簽發發票日98年2月13日
      、面額20萬元及系爭120萬元之支票各乙紙，用以換回上
      訴人於借款時所簽發面額140萬元之支票乙節，亦為上訴
      人所不爭執，亦堪信為真正。
  二、被上訴人主張因貸與上訴人金錢而取得系爭支票，上訴人
      則抗辯兩造間非系爭支票之直接前後手，上訴人並未向被
      上訴人借款，兩造間無票據原因關係存在，系爭支票係因
      上訴人向丙○○借款而簽發交付丙○○，被上訴人惡意或
      無對價而自丙○○處取得系爭支票，不得享有優於前手丙○○之權利，而系爭票據所表彰之票據債權業經上訴人以
      對丙○○之損害賠償請求權為抵銷等語。是本件兩造爭執
      之焦點乃為：兩造間有無借貸契約關係存在？上訴人得否
      以對丙○○之債權主張與系爭票據權利為抵銷？經查：
    (一)丙○○原任職於勝品公司擔任財務人員，於離職前負責調
      度公司資金，勝品公司如缺資金週轉，即由丙○○與上訴
      人出面調集資金，丙○○確有代上訴人對外調借資金，上
      訴人向外借款之支票都由丙○○經手，及上訴人之個人帳
      於97年年底、98年年初丙○○離職前幾個月方移交由訴外
      人即勝品公司行政經理甲○○負責處理等情，為上訴人所
      不爭執，並經丙○○、甲○○分別於原審及本院行準備程
      序時到庭陳述甚明（見原審卷第41頁背面、本院卷第26頁
      、第54頁背面），可知97年間丙○○確實有代上訴人對外
      調借資金之事實，則丙○○於代上訴人對外以上訴人名義
      調借資金時，借貸契約自係存在於上訴人與貸與人之間，
      丙○○縱有將上訴人所簽發之支票轉交付予貸與人、或收
      受貸與人交付之金錢轉交予上訴人之行為，亦僅係上訴人
      對外為借貸行為之代理人而已，丙○○無從因之取得借貸
      契約當事人之地位，應先敘明。
    (二)被上訴人主張分別於97年8月13日借款140萬元、於97年9
      月10日借款100萬元予上訴人，因而取得系爭支票等語，
      上訴人固不否認有借用並取得上開款項，然辯稱上開款項
      係向丙○○所借用，並非向被上訴人所借，系爭支票係簽
      發交付丙○○，非交付被上訴人，兩造非系爭支票之直接
      前後手等語。茲就系爭兩紙支票分別論述如下：
      (1)系爭120萬元支票部分：
        上訴人於97年8月13日借用140萬元時，原簽發票載發票
        日為98年1月13日、面額140萬元之支票交付貸與人收執
        ，於該面額140萬元支票屆期時，上訴人再簽發票載發
        票日為98年2月13日、面額20萬元及系爭120萬元之支票
        各乙紙，以換回該面額140萬元之支票之事實，及系爭
        120萬元支票於交付時，系爭120萬元支票受款人欄上即
        有以鉛筆註記「張金蓮（即被上訴人之配偶）」之字跡
        等情，均為上訴人所不爭執，而丙○○就上開註記證稱
        ：「系爭支票的鉛筆筆跡並非是我填載的，是由公司的
        李淑瑗（按為「媛」之誤）填載，因為這是由戊○○個
        人向外的借款，所以以戊○○名義開立的支票，上面都
        會以鉛筆填載債權人的姓名，而當時戊○○透過我向丁○○家借錢，當時我向公司戊○○報的時候是說我是向
        我姐姐張金蓮借錢，我也是向我姐姐週轉，所以公司在
        支票上開立的時候，受款人就是以鉛筆記載張金蓮的名
        字」等語，可知丙○○於交付140萬元借款時，有向上
        訴人表明借款之由來，否則何須於上訴人簽發之支票註
        記被上訴人之妻姓名，再由上訴人影印留存之理？參之
        97年8月14日雖係由丙○○將140萬元分兩筆（40萬元、
        60萬元）匯入勝品公司在台灣新光商業銀行大墩分行之
        帳戶中，然被上訴人於97年8月13日確分別自其開設於
        元大商業銀行股份有限公司豐原分行（下稱元大商銀）
        等銀行帳戶中分別轉帳多筆金額至丙○○帳戶內，同一
        日並自數個帳戶提領現金多筆，有被上訴人存摺影本附
        於原審卷可參（見原審卷第43頁至第47頁），則被上訴
        人主張丙○○匯交上訴人之款項係被上訴人之資金，已
        屬信而有徵，另再參照上訴人於140萬元借款屆期後，
        為緩期清償所簽發之面額20萬元支票於98年2月13日屆
        期時，乃係由被上訴人於該日逕向銀行為請求付款之提
        示，供清償其餘借款本金之系爭支票亦均係由被上訴人
        逕存入其元大商銀帳戶內託收，復有元大銀行99年8月
        13 日原豐字第0990000865號函在卷可按（見本院卷第
        72頁），上揭140萬元借款如非被上訴人貸與上訴人，
        上訴人所簽發供為清償借款本金之用之支票，當無均由
        被上訴人逕行提示請求付款之理，而該20萬元支票提示
        日期乃在丙○○離職之前，上訴人辯稱清償借款本金之
        支票係在丙○○於98年2月16日離職後，丙○○為脫免
        帳務未清遭追索之責任，方交由被上訴人為付款之提示
        云云，顯不足採。至上訴人雖另以就140萬元借款部分
        ，勝品公司係以「股東往來--丙○○」登入公司帳、及
        系爭120萬元支票上「張金蓮」之註記係甲○○應丙○○之要求而為，辯稱該140萬元係勝品公司向丙○○借
        用之款項云云。惟勝品公司公司帳之記載，乃係片面之
        記載，顯不足為上開140萬元借款借貸關係存於何人間
        之證據，而證人甲○○固證稱有簽發系爭120萬元支票
        、及在該支票之受款人欄記載「張金蓮」係應丙○○之
        要求而為等語，然甲○○並結證稱：「（問：關於勝品
        公司及戊○○個人的財務狀況清楚嗎？）丙○○離職之
        前幾個月約97年年底、98年年初是總經理戊○○要求丙○○將他的個人帳交給我，從那時候我才清楚戊○○的
        個人財務狀況，公司的部分我就不是很清楚。」等語（
        見本院卷第54頁背面），可知甲○○開始處理上訴人財
        務之時間，已在上訴人借用140萬元數月之後，甲○○
        至多單純僅係事後處理緩期清償而代上訴人簽發系爭
        120萬元票據之人，並非參與處理該140萬元借款之人，
        甲○○之證詞已不足為上訴人於97年8月13日所借用之
        140萬元係向丙○○所借用之證據；縱甲○○於簽發系
        爭120萬元支票時，係應丙○○之要求而在受款人欄註
        記被上訴人之妻之姓名，以系爭120萬元支票係在上訴
        人原所簽發140萬元支票於98年1月13日屆期時所簽發之
        時點，及當時丙○○尚未離職、上訴人復仍同意簽發系
        爭120萬元及另面額20萬元之支票以換回原所簽發之140
        萬元支票等情觀之，足見上訴人簽發系爭120萬元支票
        時，上訴人與丙○○間之主雇關係及情誼尚未完全破裂
        ，丙○○焉能預知日後將有爭執，而未雨綢繆要求甲○○在系爭120萬元之支票上為不實註記？凡此亦可知丙○○要求甲○○在系爭120萬元註記被上訴人之妻張金
        蓮之姓名，當係反應借貸事實之舉，甲○○之前開證詞
        誠不足為140萬元借款之借貸關係係存在勝品公司與丙○○間之證據。基上所述，被上訴人主張系爭140萬元
        借款之借貸關係乃係存在於兩造間，委堪採信。
      (2)系爭100萬元支票部分：
        系爭100萬元支票係丙○○於97年9月10日代上訴人向被
        上訴人借用100萬元而簽發交付被上訴人之事實，除據
        丙○○迭次陳明外，且由卷附兩造存摺影本及元大商銀
        99年8月13日函（見原審卷第45頁、第65頁、第66頁及
        本院卷第72頁）互核以觀，上訴人於97年9月10日所借
        用之100萬元，乃係由被上訴人在元大商銀所開設之000
        0000000000號帳戶直接匯入上訴人在元大商銀所開設之
        0000000000000號帳戶內，上訴人確有於97年9月10日透
        過丙○○向被上訴人借用100萬元之事實，實屬甚明。
        上訴人雖辯稱100萬元係由訴外人張金蕊於97年8月25日
        匯入上訴人帳戶內，並非被上訴人所匯入云云。惟查，
        張金蕊固曾於97年8月25日匯款100萬元至上訴人元大商
        銀之帳戶內，然張金蕊匯款之日期不但與上訴人借款之
        日期不符，亦與上訴人於借款當時所簽發、用以按月支
        付利息之支票票載發票日均為每月10日及用以清償本金
        之系爭100萬元支票票載發票日（見原審卷第67頁）均
        不符，足見張金蕊於97年8月25日所匯交上訴人之100萬
        元，係張金蕊基於與上訴人其他法律關係所為，與上訴
        人於97年9月10日向被上訴人所借用之100萬元無涉，上
        訴人前開所辯亦不足採。
      (3)末按上訴人另以上訴人所簽發、用以清償借款利息之支
        票均由丙○○提示請求付款，資為系爭支票均係因向丙○○借款而簽發之論據。然查，上訴人簽發用以支付利
        息之支票，均為丙○○提示兌現，固為被上訴人所不爭
        執，惟依系爭120萬元支票上之註記、兩造之前述資金
        往來等內容，均足證明上訴人簽發系爭支票係上訴人收
        悉被上訴人所交付之借款而簽發無誤，而丙○○業已到
        庭陳證：實際借款之人為被上訴人，利息領取後再送去
        給被上訴人等語，按諸系爭借款均係由丙○○代上訴人
        出面向被上訴人所借用，140萬元借款部分甚至由被上
        訴人匯交丙○○後，再由丙○○轉匯入勝品公司帳戶，
        已詳如前述，在被上訴人與實際借款人之上訴人間並未
        有實質接觸下，全由丙○○代為處理，丙○○僅為被上
        訴人之代理人，則丙○○於收受借款後交付上訴人，並
        於收受利息後再轉予被上訴人，無礙兩造間成立消費借
        貸契約之存在，自不得僅因丙○○代為兌現利息支票，
        即謂消費借貸契約存在於丙○○與上訴人或勝品公司之
        間。
      (4)綜據上述，系爭支票係因上訴人分別於97年8月13日、
        97年9月10日分別向被上訴人借款140萬元、100萬元而
        簽發交付被上訴人，已詳如前述，則兩造間有票據原因
        關係存在、兩造為系爭支票之直接前後手，足堪認定。
        上訴人主張上開借貸關係存在於上訴人或勝品公司與丙○○之間，兩造非系爭支票之直接前後手等語，洵無可
        採。兩造間既有借貸契約關係存在，被上訴人並確有交
        付借款予上訴人之事實，則被上訴人取得系爭支票顯無
        惡意、或係以無對價或不相當對價而取得之情事，則上
        訴人依票據法第14條規定主張惡意抗辯，要無足取。另
        上訴人或勝品公司與丙○○間縱有損害賠償之糾紛，亦
        與兩造間借貸契約及系爭支票無涉，上訴人更無從以上
        訴人及勝品公司與丙○○間之糾紛，對被上訴人主張抵
        銷，併此敘明。
  三、按在票據上簽名者，依票上所載文義負責；發票人應照支
      票文義擔保支票之支付；支票執票人向支票債務人行使追
      索權時，得請求自為付款提示日起之利息，如無約定利率
      者，依年利6釐計算。票據法第5條第1項、第126條、第
      133條分別定有明文。被上訴人既因借款予上訴人而執有
      上訴人簽發之系爭支票，經於發票日提示而未獲付款，則
      依前開規定，上訴人對被上訴人自應負給付票款及遲延利
      息之義務，從而，原判決依票據之法律關係，判令上訴人
      給付系爭支票票款220萬元及其中100萬元部分自98年3月
      11日起、其中120萬元部分自98年3月14日起，均至清償日
      止按年息百分之6計算之利息，並依職權宣告假執行，於
      法並無不合。上訴意旨指摘原判決不當，求予廢棄改判，
      為無理由，應予駁回其上訴。
伍、據上論結，本件上訴為無理由，依民事訴訟法第436條之1第
    3項、第449條第1項、第78條，判決如主文。
中    華    民    國    99    年    11    月    5     日
                  民事第二庭    審判長法  官  王銘
                                      法  官  林慶郎
                                      法  官  呂麗玉
如不服本判決，僅得於收受本判決正本送達後20日內，以適用法
規顯有錯誤為理由，向本院提起第三審上訴狀（均須按他造當事
人之人數附繕本及繳納第三審上訴裁判費），經本院許可後始可
上訴第三審，前項許可以原判決所涉及法律見解具有原則上重要
性者為限。如委任律師提起上訴者，應一併繳納上訴審裁判費。
上訴時應提出委任律師為訴訟代理人之委任狀，具有民事訴訟法
第466條之1第1項但書或第2項之情形為訴訟代理人者，另應附具
師及格證書及釋明委任人與受任人有該條項所定關係之釋明文件
影本。
中    華    民    國    99    年    11    月    5     日
                                      書記官  趙振燕

司法院資訊處製作；財團法人民間司法改革基金會備份。
